【裁判字號】    94,訴,2629
【裁判日期】    950824
【裁判案由】    遺產稅
【裁判全文】
臺北高等行政法院判決
                                     94年度訴字第02629號
                              .
原      告  甲○○
            乙○○
            丙○○
            丁○○
共      同
訴訟代理人  董豐盛 會計師
被      告  財政部臺灣省北區國稅局
代  表  人  許虞哲（局長）住同上
訴訟代理人  戊○○
上列當事人間因遺產稅事件，原告不服財政部中華民國94年6月
14日案號：第00000000號訴願決定，提起行政訴訟。本院判決如
下：
    主  文
原告之訴駁回。
訴訟費用由原告負擔。
    事  實
一、事實概要：
    緣被繼承人汪何紹瑤於89年6月5日死亡，其遺產由甲○○、
    乙○○、丁○○、及丙○○等4人共同繼承，並於90年2月27
    日由原告甲○○代表辦理遺產稅申報，案經被告機關初查查
    得漏報被繼承人中國信託商業銀行城東分行存款新臺幣（下
    同）19,968元及死亡前二年內贈與現金4,452,524元（1,291
    ,524 元及3,16 1,000元），乃併計核定遺產總額59,357,64
    0元，應納稅額7,789,804元，並按所漏稅額1,412,237元處
    以1倍之罰鍰1,4 12,237元。原告不服，就被繼承人死亡前
    二年內贈與4,452, 524元、國外帳戶銀行存款17,105,668元
    及罰鍰等項目，申請復查結果，未獲變更，提起訴願，經財
    政部93年9月2日台財訴字第09300266370號訴願決定，以被
    告機關逾期未檢卷答辯，致本案事證未明，無從審酌為由，
    將原處分（復查決定）撤銷，囑由被告機關另為處分。嗣被
    告機關重核復查結果，除系爭國外帳戶銀行存款17,105,668
    元部分，因原告已補提示經我國駐洛杉磯台北經濟文化辦事
    處認證之被繼承人於上開帳戶死亡日止存款餘額美金323.15
    元證明影本，經核對正本，核屬可採，准予追減銀行存款
    17,095,7 18元（17,105,668-9,950）及因漏稅額計算變更
    追減罰鍰35 9,137元外，其餘未准變更。原告仍不服，復就
    死亡前二年內贈與4,452,524元及罰鍰等項目，提起訴願遭
    決定駁回，遂提起本件行政訴訟。
二、兩造聲明：
    (一)原告聲明求為判決：1.訴願決定、（復查決定）原處分
                          關於被繼承人死亡前2年內贈與
                          現金4,452,524元及其罰鍰部份
                          ，均撤銷。
                        2.訴訟費用由被告負擔。
    (二)被告聲明求為判決：1.駁回原告之訴。
                        2.訴訟費用由原告負擔。
三、兩造之爭點：
    (一)原告主張之理由：
      1.被告由荷商荷蘭銀行股份有限公司松山分公司91年3月6
        日91荷銀（法）字第21號函，提供被繼承人之銀行帳戶
        往來，一筆為被繼承人於88年12月7日匯款3,161,000元
        至其配偶乙○○國外帳戶，另一筆為89年3 月29日匯款
        至甲○○交通銀行帳戶1,291,524 元，以漏報遺產及贈
        與處分，乃於訴願期間加徵之滯納金，原告認為不合理
        。因匯至交通銀行帳戶1,291,524 元，係屬支付88年底
        被繼承人所居住之房屋整修費用，並依原查要求提供整
        修事實之依據整修房屋之相片供查核。而匯至配偶國外
        帳戶3,161,000 元，本屬配偶乙○○多年之薪資所得，
        其從事軍人職務及總統府國策顧問，其薪水向由被繼承
        人管理，故匯回自己帳戶，應無贈與之問題，前曾提供
        總統府國策顧問薪資所得扣繳憑證供核。另於訴願期間
        ，原告於訴願文中，願意提供不動產作納稅擔保，但因
        財政部與其下屬單位互相溝通之問題，致使以為原告逾
        期不繳納稅款，而查封所有繼承人帳戶，不僅名譽受極
        大損失，另亦多繳納滯納金。
      2.被告機關核課被繼承人所申報之遺產明細，其差異計有
        二項：
        (1)漏列銀行存款19,968元
        (2)死亡前二年內贈與4,452,524元（二筆計3,161,000元
          及1,291,524元）
        原告針對第二項死亡前二年內贈與4,452,524 元不服，
        特舉理由如下。
      3.3,161,000元被繼承人匯款至乙○○帳戶：
        (1)被告於訴狀答辯，意旨動產所有權之歸屬，原以占有
          為要件，此項存款既係被繼承人之名義存入，其物權
          為存款人所有，在未提領以前，不能指為他人所有，
          否則權利義務之主體無從確定，物權陷於紊亂。被繼
          承人以其自己名義開立存戶，將款項存入銀行郵局及
          公司，其存款自屬被繼承人所有。查被繼承人於生前
          即88年12月7日匯款3,160,000元至配偶即原告乙○○
          國外帳戶，被繼承人將前開金額移轉於他人及已失去
          占有之權利，當然不能將前開金額仍視為其所有，被
          告之論點，似有所錯誤。
        (2)原告乙○○擔任公職數十年，曾任職總統府參軍長，
          國家安全局局長等重要職務，薪水亦可算高薪，而其
          配偶即被繼承人生前並無從事工作，亦無所得，家中
          經濟管銷均由原告乙○○將薪水交付於被繼承人處理
          ，況在夫妻婚姻關係存續中，配偶之一方將薪水交付
          於他方，即視為贈與，即有違常理。查原告乙○○與
          被繼承人婚姻關係存續中並未以契約訂立夫妻財產制
          ，因此應以法定財產制，為其夫妻財產制，依民法第
          一千零十七條規定：聯合財產中，夫或妻於結婚時所
          有之財產及婚姻關係存續中取得之財產為夫或妻之原
          有財產，各保有其所有權。聯合財產中，不能証明為
          夫或妻所有之財產，推定為夫妻共有之原有財產。前
          開之共有意旨為分別共有，從而，原告乙○○將每月
          之薪水交付於被繼承人管理，並無贈與被繼承人之意
          思表示，依前開民法第1017條之規定，原告乙○○所
          交付薪水所累積之金額，仍屬於原告乙○○之原有財
          產，因此，被繼承人汪何紹瑤於88年12月7日匯款3,1
          61,000元至原告乙○○國外帳戶，依情、依理，依法
          ，原告乙○○當然有權利取回其原有財產，實無庸置
          疑。
        (3)遺產及贈與稅法第15條第1項規定，被繼承人死亡前
          二年內贈與下列個人之財產，應於被繼承人死亡時，
          視為被繼承人之遺產併入其遺產總額，依本法規定徵
          稅；1.被繼承人之配偶。2.被繼承人依民法第1138條
          及第1140條規定之各順序繼承人。3.前款各順序繼承
          人之配偶。查本件被繼承人並未從事任何工作，亦無
          任何所得，原告乙○○數十年來從事公職，每月所得
          之薪水，分文未少，全數交付於被繼承人管銷使用，
          其剩餘累積之財產，可謂是原告乙○○之原有財產，
          被繼承人將原告乙○○原有財產匯回原告乙○○手中
          ，於法並無不當，被告不能因為該筆款項曾為被繼承
          人所占有，就草率認定該筆款項為被繼承人之原有財
          產，其匯至原告乙○○帳戶，即視為贈與，顯於法無
          據。
        (4)於今社會，大多數先生均將薪水或其他所得交付太太
          管理或投資之用，倘先生要向太太拿錢使用或投資或
          取回就被視為一種「贈與」，實於情、於理、於法都
          有不合。
      4.1,291,524元，被繼承人匯款至甲○○帳戶：
        (1)被繼承人及其配偶乙○○（民國7年生），年紀均已
          老邁，只有三個女兒，丁○○、丙○○、甲○○。汪
          伊聖因先生工作關係，長期居住大陸北京。丙○○移
          民美國，均是長期不在台灣，由入出境居留時間皆可
          查出，且乙○○先生心臟大手術兩次故被繼承人及汪
          敬煦先生，長期皆由留在台北之甲○○長期照顧。起
          因是兩老所居住之房屋年久失修漏水，屋內又發霉故
          才由甲○○請工人，處理一切修繕事宜，等全部驗收
          完工後結算，父母才還她錢，依照中國傳統之善良風
          俗或道德規範，甲○○她都應義不容辭去盡為人子女
          之孝道，該不會由兩老自行發包施工吧！故才會有1,
          291,524 元之施工金額，假如要贈與的話，大概全世
          界的人皆不會有這種零頭數字之贈與金額，另如要贈
          與為何另兩位女兒沒有收到匯款，那豈不是對另兩位
          女兒不公平，如要贈與的話，只要直接領出來就好，
          何必大費周章用匯的。
        (2)依台灣之民情，個別家裡修繕裝潢，因金額少營建公
          司皆不願承纜，故常包工不包料方式修繕，因為有各
          種工作如拆除、破壞、清運、水泥、磁磚，木工、油
          漆、水電等，工期不一，不同施工時間，皆須依當時
          情況請各式師父，施工師父皆是買料前即先請款，工
          資常日結，或幾日即清，絕不會讓你積欠，且不墊款
          ，施工完，驗收沒問題，尾款就結清，試問全台灣民
          間修繕，難道不是這樣嗎？修繕完後，一切沒問題，
          誰會去保留買料之統一發票，作什麼用？況且施工師
          父之工資，你也不能扣繳，根本不能證明支出。一般
          只有公司、行號營利事業單位或法人，因每年申報營
          利事業所得稅，必須保留支出憑證，以便供國稅局查
          核，而一般民眾只申報綜合所得稅，其家庭之修繕支
          出又不能去申報扣抵，試問誰會保留，有只有保留兌
          統一發票號碼之中獎機會，不然留它有何用處？
        (3)被告於訴狀答辯，以原告僅檢附整修房屋之相片供核
          ，未能檢具修繕支出憑證證明修繕，另又以此部分之
          贈與稅業經復查決定予以駁回。原告十分之不服，被
          告之原查單位稽徵所及復查時曾問此筆支出是否有確
          實修繕之事實證據，但原告只能提出實際有修繕之照
          片供核及口頭告知願請施工師父作證。但查核人員卻
          只要求統一發票等支出憑證，因原告在此部份確實有
          困難，理由如前段所述，提不出來支出憑證統一發票
          ，而被駁回。當原告提出相片願實地勘查或找施工師
          父作證時，假如原查單位實地去查核後，當可確定是
          否有裝修，或者查核後認定支出金額不實過多而予以
          調整，那麼原告沒話可說。但國稅局以不符合民情方
          式，要求統一發票之支出憑證才予認定支出，原告認
          為不合理。那個家庭修繕完工，還會去保留支出憑證
          兩年，等著家人過逝，可以作為遺產贈與之憑證，以
          免課遺產及贈與稅，有這種事嗎？原告認為查帳人員
          ，不願對納稅義務人，所提出有利之事實予以查核，
          有疏忽或漠視之嫌疑。由前財政部長王建瑄所著作之
          租稅法中提及，課稅可採用實質課稅原則核課，為何
          此件查帳人員，不以實地勘查方式課稅？現營業稅不
          是常有實地站崗核課嗎？可用而不用，而讓納稅義務
          人處於不利，納稅義務人怎會服呢？另其所述贈與稅
          業經復查決定確定在案，是不對的。因本件之本稅遺
          產稅尚在訴訟中，即是未確定之案件。
      5.上述國稅局所核課死亡前二年內贈與4,452,524 元，請
        鈞院詳察，判如訴之聲明。
    (二)被告主張之理由：
      1.本稅
        (1)按「被繼承人死亡前二年內贈與下列個人之財產，應
          於被繼承人死亡時，視為被繼承人之遺產，併入其遺
          產總額，依本法規定徵稅：一、被繼承人之配偶。二
          、被繼承人依民法第1138條及第1140條規定之各順序
          繼承人。三、前款各順序繼承人之配偶。」為遺產及
          贈與稅法第15條第1 項所明定。次按「當事人主張事
          實須負舉證責任倘其所提出之證據不足為其主張事實
          之證明自不能認其主張之事實為真實。」「動產所有
          權之歸屬，原以占有為要件，此項存款既係被繼承人
          之名義存入，其物權為存款人所有，在未提領以前，
          不能指為他人所有，否則權利義務之主體無從確定，
          物權陷於紊亂。被繼承人以其自己名義開立存戶，將
          款存入銀行、郵局及公司，其存款自屬被繼承人所有
          。」行政法院36年度判字第16號及62年判字第127 號
          著有判例。
        (2)被繼承人於89年3月29日匯款至原告甲○○交通銀行
          帳戶1,291,524元，有荷商荷蘭銀行股份有限公司松
          山分公司(以下簡稱荷銀松山分公司)91 年3月6日91
          荷銀（法）字第021號函及交易之資金流向明細表可
          稽；另於88年12月7日匯款3,161,000元至其配偶汪敬
          煦國外帳戶，有荷銀松山分公司91年4月9日91荷銀（
          法）字第035號函及交易之資金流向明細表可稽，原
          核定依前揭規定，併計遺產總額，並無不合。
        (3)原告主張被繼承人89年3月29日匯款至原告交通銀行
          帳戶1,291,524元，係支付88年底被繼承人房屋整修
          費用，並非贈與，查原告僅檢附整修房屋之相片供核
          ，未檢具修繕支出憑證以實其說，又該部分贈與稅業
          經復查決定確定在案，所言核不足採；另主張被繼承
          人88年12月7日匯款3,161,000元至其配偶乙○○國外
          帳戶，因被繼承人生前並無從事工作，亦無所得，家
          中經濟來源皆為汪君之薪水所得，進而交由被繼承人
          存款或買賣股票，故此筆匯款係屬汪君所有，而由被
          繼承人運用，查原告並未說明汪君何時、如何將該款
          項交由被繼承人運用，又系爭款項若如原告所言，為
          被繼承人配偶所有，惟既已交付被繼承人，依首揭判
          決意旨，系爭款項即為被繼承人所有，其未能就資金
          之流動證明有買賣、借貸、信託或其他非無償移轉原
          因，所言核不足採，原核定並無不合，應予維持。
        (4)原告主張訴願期間加徵滯納金不合理，查滯納金部分
          並不在本件審理範圍，又被告機關已於94年9 月23日
          循更正程序辦理，併予敘明。
      2.罰鍰
        (1)按「被繼承人死亡遺有財產者，納稅義務人應於被繼
          承人死亡之日起6 個月內，向戶籍所在地主管稽徵機
          關依本法規定辦理遺產稅申報。」「納稅義務人對依
          本法規定，應申報之遺產……已依本法規定申報而有
          漏報或短報情事者，應按所漏稅額處以1倍至2倍之罰
          鍰。」為遺產及贈與稅法第23條第1 項前段及第45條
          所明定。
        (2)原告漏報被繼承人遺產中國信託商業銀行城東分行存
          款19,968 元及死亡前二年內贈與4,452,524元，違章
          事證明確已如前述，依前揭規定按重行核算所漏稅額
          1,053,130元處1倍罰鍰1,053,100元（計至百元止）
          ，並無違誤，請予維持。
      3.綜上論述：原核定及所為重核復查、訴願決定並無違誤
        ，請准如答辯之聲明判決。
    理  由
一、按「被繼承人死亡前二年內贈與下列個人之財產，應於被繼
    承人死亡時，視為被繼承人之遺產，併入其遺產總額，依本
    法規定徵稅：一、被繼承人之配偶。二、被繼承人依民法第
    1138條及第1140條規定之各順序繼承人。三、前款各順序繼
    承人之配偶。」為遺產及贈與稅法第15條第1項所明定。次
    按「被繼承人死亡遺有財產者，納稅義務人應於被繼承人死
    亡之日起6個月內，向戶籍所在地主管稽徵機關依本法規定
    辦理遺產稅申報。」、「納稅義務人對依本法規定，應申報
    之遺產……已依本法規定申報而有漏報或短報情事者，應按
    所漏稅額處以1倍至2倍之罰鍰。」為遺產及贈與稅法第23條
    第1項前段及第45條所明定。
二、緣被繼承人汪何紹瑤於89年6月5日死亡，其遺產由甲○○、
    乙○○、丁○○、及丙○○等4人共同繼承，案經被告機關
    初查核定遺產總額59,357,640元，應納稅額7,789,804元，
    並按所漏稅額1,412,237元處以1倍之罰鍰1,4 12,237元，原
    告不服，申請復查結果，未獲變更，提起訴願，經財政部93
    年9月2日台財訴字第09300266370號訴願決定，以被告機關
    逾期未檢卷答辯，致本案事證未明，無從審酌為由，將原處
    分（復查決定）撤銷，囑由被告機關另為處分；嗣被告機關
    重核復查結果，准予追減銀行存款17,095,718元及因漏稅額
    計算變更追減罰鍰359,137元外，其餘未准變更。原告仍不
    服，復就死亡前二年內贈與4,452,524元及罰鍰等項目，提
    起訴願遭決定駁回，原告循序起訴意旨略以：被繼承人於生
    前即88年12月7日匯款3,160,000元至配偶即原告乙○○國外
    帳戶，係原告乙○○擔任公職數十年，曾任職總統府參軍長
    ，國家安全局局長等重要職務，薪水亦可算高薪，而其配偶
    即被繼承人生前並無從事工作，亦無所得，家中經濟管銷均
    由原告乙○○將薪水交付於被繼承人處理，惟並無贈與被繼
    承人之意思，仍屬原告乙○○之原有財產，因此，被繼承人
    汪何紹瑤於88年12月7日匯款3,1 61,000元至原告乙○○國
    外帳戶，原告乙○○當然有權利取回其原有財產，實無庸置
    疑，並無贈與情事，被告不能因該筆款項曾為被繼承人所占
    有，就草率認定該筆款項為被繼承人之原有財產，其匯至原
    告乙○○帳戶，即視為贈與，顯於法無據；又被繼承人及其
    配偶乙○○，年紀均已老邁，皆由留在台北之原告甲○○長
    期照顧，因兩老所居住之房屋年久失修漏水，屋內又發霉，
    才由原告甲○○請工人，處理一切修繕事宜，等全部驗收完
    工後結算，依照中國傳統之善良風俗或道德規範，原告甲○
    ○義不容辭盡為人子女之孝道，自不會由兩老自行發包施工
    ！故才會有1, 291,524元之施工金額，如要贈與，應不會有
    此種零頭數字之贈與金額，且如係贈與何以另兩位女兒沒有
    收到匯款，豈不對另兩位女兒不公平；依台灣之民情，個別
    家裡修繕裝潢，因金額少，營建公司皆不願承纜，故常包工
    不包料方式修繕，因為有各種工作，工期不一，不同施工時
    間，工資常日結，或幾日即清，修繕完後，一切沒問題，自
    不會去保留買料之統一發票，此家庭之修繕支出又不能申報
    扣抵稅款，試問誰會保留？課稅可採用實質課稅原則核課，
    何以本件不以實地勘查方式課稅？而讓納稅義務人處於不利
    云云。
三、查被繼承人汪何紹瑤於88年12月7日匯款3,161,000元至其配
    偶乙○○國外帳戶；另於89年3月29日匯款至原告甲○○交
    通銀行帳戶1,291,524元之情，為原告所不爭，並有荷商荷
    蘭銀行股份有限公司松山分公司91年4月9日91荷銀（法）字
    第035號函、91年3月6日91荷銀（法）字第021號函及交易之
    資金流向明細表等附原處分卷內可稽，堪以認定。而被繼承
    人汪何紹瑤於89年6月5日死亡，是被告依遺產及贈與稅法第
    15條第1項規定，就系爭被繼承人死亡前二年內贈與現金4,4
    52,524元（1,291,524元及3,16 1,000元），予以併計核定
    遺產總額，自屬有據。
四、復按「當事人主張事實須負舉證責任倘其所提出之證據不足
    為其主張事實之證明自不能認其主張之事實為真實。」、「
    動產所有權之歸屬，原以占有為要件，此項存款既係被繼承
    人之名義存入，其物權為存款人所有，在未提領以前，不能
    指為他人所有，否則權利義務之主體無從確定，物權陷於紊
    亂。被繼承人以其自己名義開立存戶，將款存入銀行、郵局
    及公司，其存款自屬被繼承人所有。」改制前行政法院36年
    度判字第16號及62年判字第127號著有判例可資參照。原告
    雖主張被繼承人89年3月29日匯款至原告甲○○交通銀行帳
    戶1,291,524元，係支付88年底被繼承人房屋整修費用，並
    非贈與云云；惟查原告僅檢附整修房屋之相片供被告查核，
    未檢具修繕支出憑證，以實其說，被告未予採認，核無不合
    ；原告另主張被繼承人88年12月7日匯款3,161,000元至其配
    偶乙○○國外帳戶，因被繼承人生前並無從事工作，亦無所
    得，家中經濟來源皆為乙○○之薪水所得，進而交由被繼承
    人存款或買賣股票，故此筆匯款係屬乙○○所有，而由被繼
    承人運用，並非贈與云云；查原告並未說明乙○○何時、如
    何將該款項交由被繼承人運用，亦未提出交付之證明；再系
    爭款項若如原告所言，為被繼承人配偶所有，惟既已交付被
    繼承人，並由被繼承人以自已名義開立存戶，將款存入銀行
    ，依首揭判例意旨，系爭款項即為被繼承人所有。原告未能
    就資金之流動，證明有買賣、借貸、信託或其他非無償移轉
    之原因，被告據以認定係屬贈與，亦無違誤。原告主張系爭
    兩筆款項之移轉，並非贈與之情，尚難採據。至原告主張訴
    願期間加徵滯納金不合理云云；查滯納金部分並非本件爭訟
    範圍，又被告機關已於94年9月23日循更正程序辦理，併予
    敘明。
五、綜上所述，原告起訴論旨，容非可採。被告重核復查決定以
    原告漏報被繼承人死亡前2年內贈與計4,452,524元，並依首
    揭規定按重行核算所漏稅額處1倍罰鍰，並無違誤；訴願決
    定予以維持，亦無不合。原告復執前詞就該部份訴請撤銷，
    為無理由，應予駁回。
六、兩造其餘主張陳述，於判決結果不生影響，無庸一一論列，
    併予敘明。
據上論結，本件原告之訴為無理由，爰依行政訴訟法第98條第3
項前段，判決如主文。
中    華    民    國    95    年    8    月    24   日
                  第六庭審判長法  官   黃清光
                              法  官   曹瑞卿
                              法  官   許瑞助
上為正本係照原本作成。
如不服本判決，應於送達後20日內，向本院提出上訴狀並表明上
訴理由，如於本判決宣示後送達前提起上訴者，應於判決送達後
20日內補提上訴理由書（須按他造人數附繕本）。
中    華    民    國    95    年    8    月    24   日
                              書記官   吳芳靜


司法院資訊處製作；財團法人民間司法改革基金會備份。
